【裁判字號】    95,重上更(三),6
【裁判日期】    950421
【裁判案由】    違反毒品危害防制條例
【裁判全文】
臺灣高等法院高雄分院刑事判決     95年度重上更(三)字第6號
上  訴  人
即  被  告  甲○○
選任辯護人  許明德律師
            鄭勝智律師
上列上訴人因違反毒品危害防制條例案件，不服臺灣高雄地方法
院88年度訴字第2165號中華民國89年1 月20日第一審判決（起訴
案號：臺灣高雄地方法院檢察署88年度偵字第24472 號），提起
上訴，判決後，經最高法院第三次發回更審，本院判決如下：
      主      文
原判決撤銷。
甲○○轉讓第二級毒品，處有期徒刑拾月；未扣案轉讓毒品所得
新臺幣壹仟元沒收，如全部或一部不能沒收時，以其財產抵償之
。
其餘被訴於民國88年8月14日販賣第二級毒品部分無罪。
      事      實
一、甲○○明知甲基安非他命業經公告列為第二級毒品，不得非
    法持有、轉讓，因與黃森宏經常在高雄市鼓山區○○○路與
    吳鳳路口之「九達撞球場」撞球，為熟識之友人，經黃森宏
    於民國88年8 月上旬某日下午11時許，在上開「九達撞球場
    」，向其詢問是否有甲基安非他命，甲○○乃基於無獲利轉
    讓甲基安非他命之故意，將其先前向年籍姓名不詳綽號「阿
    進」男子以每包新臺幣（下同）1,000 元之價格購得之2 包
    甲基安非他命中之1 包，以原價1,000 元轉讓黃森宏施用。
    嗣黃森宏因竊盜案件於88年8 月15日下午9 時許，在高雄市
    鼓山區○○路與葆楨路口為警查獲，經其供述後，始循線查
    獲甲○○。
二、案經高雄市政府警察局鼓山分局移送臺灣高雄地方法院檢察
    署檢察官偵查起訴。
      理      由
一、程序部分─
    上訴人即被告甲○○（以下簡稱被告）、選任辯護人均爭執
    證人黃森宏警詢陳述之證據能力。惟黃森宏接受警詢時間為
    88年9 月15日，係在刑事訴訟法新制實施前，為已依法定程
    序進行之訴訟程序，並經原審及本院前審為調查，給予被告
    辯明之機會；且黃森宏業於偵訊、原審、本院更(一)審均到庭
    具結作證（亦均在刑事訴訟法新制施行前），對被告訴訟防
    禦權並無剝奪；又黃森宏於偵訊、原審、本院更(一)審作證時
    ，均未曾有其警詢陳述係非出於自由意志之抗辯，應認該警
    詢陳述作成之情況，並無不適當之情形；再者，黃森宏於原
    審、本院更(一)審作證時，亦未曾有其偵訊陳述係非出於自由
    意志之抗辯，亦應認該偵訊陳述並無顯不可信之情形。是本
    院斟酌上情，認黃森宏於警詢、偵訊之陳（證）述，均具證
    據能力（至於證明力之強弱則屬另一問題）。
二、認定犯罪事實所憑證據及理由─
  (一)上開被告於88年8 月上旬某日下午11時許在「九達撞球場」
    ，將1 包甲基安非他命交付黃森宏，黃森宏則交付1,000 元
    予被告之事實，業據被告於原審、本院上訴審、更(一)審、更
    (二)審分別陳稱：「伊並沒有賣毒品給黃森宏，只是分給他，
    伊並沒有賺黃林宏的錢」（見原審卷第26頁背面）、「伊自
    己也有買，並沒有賺黃森宏錢」（見本院上訴卷第19頁）、
    「伊和黃森宏是朋友，只是幫他拿，沒有賺他的錢，伊買2
    包回來，1 包1,000 元，伊完全沒有賺他的錢」（見本院上
    更(一)卷第29頁）、「伊與『阿進』在撞球場認識，他知道伊
    有施用，每隔二、三天就會打電話給伊，問伊是否要買（甲
    基）安非他命，伊如果要的話，他就會送來給伊；88年8 月
    初那一次，『阿進』問伊有多少錢，希望伊買2 包，伊就買
    了2 包，1 包1,000 元，放在車上置物箱裡。黃森宏看到伊
    出去，問伊出去做什麼，伊沒有回答他，反問黃森宏有沒有
    錢，請他替伊付撞球錢，伊向黃森宏說伊的錢都拿去買甲基
    安非他命，沒有錢付撞球錢，黃森宏就要伊分1 包給他，伊
    就叫他等一下，就去車子的置物箱拿出1 包（甲基）安非他
    命，黃森宏就給伊1,000 元」等語（見本院上更(二)卷第31頁
    ）；復經證人黃森宏於原審、本院更(一)審分別證稱：「伊先
    問甲○○身上有無（甲基）安非他命，如有就給伊。有一次
    在8 月初，伊問甲○○有沒有毒品，伊跟甲○○說伊身上有
    錢，甲○○叫伊等一下，等一下甲○○就拿了1 包（甲基）
    安非他命給伊，伊不知道甲○○是不是出去購買」（見原審
    卷第27頁）、「第一次在88年8 月上旬某日晚上11時許，在
    『九達撞球場』，伊知道甲○○有（甲基）安非他命，伊就
    向甲○○拿了1 包，甲○○說他向人家買1 包1,000 元，伊
    就拿了1,000 元給甲○○」」等語在卷（見本院上更(一)卷第
    30頁）。則依被告及證人黃森宏上開陳（證）述，足認被告
    確有交付甲基安非他命1 包予證人黃森宏，證人黃森宏並因
    此交付1,000 元予被告無訛。
  (二)被告上開行為，究係販賣或無獲利轉讓甲基安非他命予證人
    黃森宏，應審究者為：
  1.按所謂販賣行為，需以營利之意思而販入或賣出，方足構成
    （最高法院67年度臺上字第2500號、69年度臺上字第1675號
    判例意旨參照）。倘於有償讓與他人之初，係基於營利之意
    思，並已著手實施，而因故無法高於購入原價出售，最後不
    得不以原價或低於原價讓與他人時，仍屬販賣行為。茍始終
    無營利之意思，縱以原價或低於原價讓與他人，即難謂為販
    賣行為，僅得以轉讓禁藥罪論處（最高法院84年第3 次刑事
    庭會議決議意旨參照）。依被告上開陳述，其一再表示並無
    得利之意圖，而證人黃森宏自警詢、偵訊、原審、本院更(一)
    審亦均未曾證述被告有多少利得；且本件於88年10月1 日就
    被告在高雄市○○區○路街15號住處執行搜索，並未扣得毒
    品甲基安非他命，可供為被告是否有將購入之甲基安非他命
    減少分量出售以圖利之認定，亦未扣得相關可供為佐證販賣
    毒品情事之證物，有搜索扣押證明筆錄1 紙在卷可憑（見88
    偵24473 號卷第5 頁）。則自難以被告與證人黃森宏間有交
    付甲基安非他命、1,000 元之行為，即認被告有營利之意圖
    。
  2.證人黃森宏固於警詢、偵訊、原審分別陳（證）稱：「伊所
    吸食的（甲基）安非他命是向綽號『山仔』（指被告）之男
    子購得。第一次在本年（即88年）8 月初23時許，在『九達
    撞球場』向他購買，以1,000 元買到1 小包；第二次是在本
    年8 月14日16時許，同一地點以1,000 元購得（甲基）安非
    他命1 小包」（見警卷第6 頁）、「（檢察官問：林是給你
    幾次安非他命？）2 次，一次在8 月初，另一次在8 月14日
    ，二次地點均在『九達撞球場』，每次拿1,000 元給他，他
    就各賣給伊1 包，第一次晚上11點，第二次在下午4 點」（
    見88偵24472 號卷第13頁背面）、「確實88.8月初晚上11時
    及88.8.14 向甲○○購買（甲基）安非他命，以每包1,000
    元之價格購買」」（見原審卷第25頁背面、26頁）等語。惟
    證人黃森宏上開陳（證）述，所顯示之事實，與上開被告交
    付甲基安非他命予證人黃森宏，證人黃森宏並因此交付1,00
    0 元予被告之情形並無不同，此是否即足以表示被告有營利
    之意圖，自屬有疑；而對照證人黃森宏就該2 次各交付1,00
    0 元予被告，並取得甲基安非他命之過程，除其中88年8 月
    初之情形，業如前述外，另88年8 月14日之詳細過程，則經
    其於原審、本院更(一)審分別證稱：「伊不知道甲○○向何人
    買，所以才說是向甲○○買。第二次8 月14日伊等是一起合
    買，伊有看到甲○○出去買每人出1,000 元買」（見原審卷
    第26頁背面、27頁）、「88年8 月14日下午伊再向甲○○拿
    一次，那次是伊二人在撞球，伊聽到甲○○接到電話問他要
    不要買（甲基）安非他命，伊有聽到甲○○要拿1 包1,000
    元的，伊聽到就向他說，那伊也要1 包1,000 元的，賣（甲
    基）安非他命的人拿到門口給甲○○，伊有看到那人，伊看
    到甲○○從那人手中接過來後就進來，手上拿了2 包進來，
    1 包就交給伊」（見本院上更(一)卷第30頁）等語在卷。則依
    證人黃森宏上開對2 次自被告取得甲基安非他命過程之證述
    ，證人黃森宏於警詢、偵訊或原審所謂之「向被告買甲基安
    非他命」等語，自與「販賣行為，需以營利之意思而販入或
    賣出」定義不同。至於證人黃森宏就88年8 月14日購買甲基
    安非他命係由被告先代墊1,000 元（見原審卷第27 頁 背面
    ），或其自行拿出1,000 元與被告合資購買（見本院上更(一)
    卷第30頁），前後所證雖不一致，惟係於88年8 月14 日 與
    被告合資購買甲基安非他命之情節則無以異，自難以證人黃
    森宏上開證述，遽認被告有「以營利之意思而賣出」甲基安
    非他命，併此說明。
  3.被告固亦曾於偵訊陳稱：「（檢察官問：對黃所言有何意見
    ？）（按即上開證人黃森宏於偵查中之證述）無意見，他所
    言實在」、「（檢察官問：為何賣毒品給黃？）因當時撞球
    沒錢，伊等都一起撞球」等語（見88偵24472 號卷第13頁背
    面）；惟對照被告於同日亦陳稱：「（檢察官問：有無賣毒
    品給黃？）伊是分給黃2 次」」等語（見88偵24472 號卷第
    13頁背面），及於本院更(二)審陳稱：「黃森宏看到伊出去，
    問伊出去做什麼，伊沒有回答他，反問黃森宏有沒有錢，請
    他替伊付撞球錢伊向黃森宏說伊的錢都拿去買（甲基）安非
    他命，沒有錢付撞球錢，黃森宏就要伊分1 包給他，伊就叫
    他等一下，就去車子的置物箱拿出1 包（甲基）安非他命，
    黃森宏就給伊1,000 元」等語（見本院上更(二)卷第31頁），
    被告就所謂「分」、「沒錢」均有所解釋，自難認被告於偵
    訊所稱「無意見，他所言實在」、「因當時撞球沒錢，伊等
    都一起撞球」等語，係指其自白交付甲基安非他命予黃森宏
    ，並自黃森宏處取得1000元，係因「有營利之意思而賣出」
    甲基安非他命。
  4.綜上所述，應認被告於88年8 月初某日交付甲基安非他命1
    包予證人黃森宏，證人黃森宏並因此交付1,000 元予被告之
    行為，被告並無營利之意圖，而係將其已自「阿進」處購入
    之甲基安非他命1 包以原價轉讓證人黃森宏（至於被告與證
    人黃森宏於88年8 月14日合資，而由被告出面向「阿進」購
    賣甲基安非他命之行為，是否犯罪，詳如後述）。
  (三)是被告轉讓甲基安非他命犯行，事證已明確，足堪認定。
三、論罪及撤銷改判之理由─
  (一)查甲基安非他命係毒品危害防制條例第2 條第2 項第2 款所
    規定之第二級毒品。本件被告無獲利轉讓甲基安非他命之行
    為，係犯毒品危害防制條例第8 條第2 項之轉讓第二級毒品
    罪，檢察官認被告係犯同條例第4 條第2 項之販賣第二級毒
    品罪，自有未洽，惟其社會基本事實同一，本院自得變更起
    訴法條加以審理（至於被告88年8 月14日之行為是否犯罪，
    則詳如後述）。被告轉讓前持有甲基安非他命之低度行為，
    已為其後之轉讓高度行為所吸，不另論罪。又被告行為後毒
    品危害防制條例雖於92年7 月9 日修正，並於93年1 月9 日
    施行，惟第8 條第2 項並未修正，且無證據證明所轉讓之甲
    基安非他命重量逾10公克，自無新舊法比較之必要，併此說
    明。
  (二)原判決認被告此部分係犯販賣第二級毒品甲基安非他命罪，
    予以論罪科刑，固非無見。惟被告此部分（88年8 月初）之
    行為係犯轉讓第二級毒品甲基安非他命罪（至於被告88年8
    月14日之行為是否犯罪，則詳如後述），原判決認係犯販賣
    第二級毒品罪，尚有未洽。被告否認有販賣第二級毒品犯行
    ，提起上訴，為有理由，自應由本院將原判此部分撤銷改判
    。
四、科刑及沒收之理由─
  (一)爰審酌被告轉讓第二級毒品甲基安非他命予黃森宏施用，危
    害他人身體健康及，並對社會治安有潛在性危險，惟犯後坦
    承犯行，且前未曾受有期徒刑以上刑之宣告，有臺灣高等法
    院被告前案紀錄表在卷可憑，又轉讓之次數僅有1 次等一切
    情狀，量處有期徒刑10月，以資懲儆。
  (二)未扣案被告轉讓第二級毒品所得1,000 元，依毒品危害防制
    條例第19條第1 項規定宣告沒收，如全部或一部不能沒收時
    ，以被告財產抵償之。
五、對其他公訴事實之判斷─
  (一)公訴人認被告於88年8 月初、88年8 月14日二次交付甲基安
    非他命予黃森宏，並向黃森各收取1,000 元之行為，係犯連
    續販賣第二級毒品罪云云。
  (二)經查：
  1.被告88年8 月初之行為，係犯轉讓第二級毒品罪，尚難認被
    告有販賣第二級毒品營利之意圖，並經本院變更起訴法條加
    以審理，業如前述。
  2.按因他人別無管道購買安非他命施用，而事先約定由其幫助
    出面代購或合買安非他命，並分攤價金分受安非他命，為幫
    助施用（最高法院91年度臺上字第4149號判決意旨參考）。
    本件被告88年8 月14日之行為，係因證人黃森宏得知被告將
    購買甲基安非他命，乃與被告合資，由被告出面向「阿進」
    購買，並非因「有營利之意思而賣出甲基安非他命」，業如
    前述，則被告此部分行為，自屬基於幫助證人黃森宏施用第
    二級毒品甲基安非他命之犯意而為，原應成立幫助施用第二
    級毒品罪；惟證人黃森宏所涉施用第二級毒品甲基安非他命
    犯嫌，經臺灣高雄少年法院以業經強制戒治期滿為由，於90
    年8 月23日以90年度少護字第1119號案諭知交付保護管束，
    有該案宣示筆錄在卷可憑（見本院卷第46、47頁），並無罪
    刑之宣告，則被告自無成立幫助施用第二級毒品罪可言。本
    件公訴人認被告所涉此部分販賣第二級毒品犯嫌所憑之證據
    ，尚無法說服本院達於通常一般之人均不致有所懷疑，而得
    確信其為真實之程度，即難據以為被告不利認定，被告此部
    分犯罪自屬不能證明，自應為被告無罪之諭知。
  3.原判決未及詳細勾稽，認被告有於88年8 月14日販賣第二級
    毒品犯行，而為此部分有罪之判決，尚有未洽。被告否認此
    部分犯罪，提起上訴，指摘原判決此部分諭知有罪判決為不
    當，請求撤銷改判，為有理由，自應由本院將原判決此部分
    撤銷，改為無罪之諭知。
六、適用之法律─
  (一)刑事訴訟法第369 條第1 項前段、第364 條、第299 條第1
    項前段、第300 條、第301 條第1 項。
  (二)毒品危害防制條例第8 條第2 項、第19條第1 項。
本案經檢察官姜麗儒到庭執行職務。
中    華    民    國    95    年    4     月    21    日
                  刑事第七庭    審判長法  官  莊飛宗
                                      法  官  黃憲文
                                      法  官  曾逸誠
以上正本證明與原本無異。
如不服本判決應於收受本判決後10日內向本院提出上訴書狀，其
未敘述上訴理由者，並得於提起上訴後10日內向本院補提理由書
狀（均須按他造當事人之人數附繕本）「切勿逕送上級法院」。
中    華    民    國    95    年    4     月    21    日
                                      書記官  黃富美
附錄論罪科刑所依據之法條：
毒品危害防制條例第8 條：
轉讓第一級毒品者，處1 年以上7 年以下有期徒刑，得併科新臺
幣100 萬元以下罰金。
轉讓第二級毒品者，處6 月以上5 年以下有期徒刑，得併科新臺
幣70萬元以下罰金。
轉讓第三級毒品者，處3 年以下有期徒刑，得併科新臺幣30萬元
以下罰金。
轉讓第四級毒品者，處1 年以下有期徒刑，得併科新臺幣10萬元
以下罰金。
前4 項之未遂犯罰之。
轉讓毒品達一定數量者，加重其刑至二分之一，其標準由行政院
定之。


司法院資訊處製作；財團法人民間司法改革基金會備份。
